【裁判字號】    97,消債更,1047
【裁判日期】    970926
【裁判案由】    更生事件
【裁判全文】
臺灣臺南地方法院民事裁定          97年度消債更字第1047號
聲  請  人
即  債務人   甲○○
代  理  人   方文賢律師
上列當事人因消費者債務清理事件聲請更生，本院裁定如下：
    主  文
聲請駁回。
聲請費用由聲請人負擔。
    理  由
一、按債務人與金融機構協商成立者，不得聲請更生或清算，但
    因不可歸責於己之事由，致履行顯有重大困難者，不在此限
    ；本條例施行前，債務人依金融主管機關協調成立之中華民
    國銀行公會會員辦理消費金融案件無擔保債務協商機制與金
    融機構成立之協商，準用前項之規定，消費者債務清理條例
    （下稱本條例）第151條第5項、第6項分別定有明文。
二、本件聲請意旨略為：聲請人即債務人甲○○曾於民國（下同
    ）95年5月間與萬泰商業銀行股份有限公司 (下稱萬泰銀行）
    等11間金融機構成立協商，每月須還款新臺幣 (下同）13,4
    38元，惟債務人每月薪資為27,000元，債務人之配偶丙○○
    每月收入約36,000元，而債務人及配偶丙○○、公公戊○○
    、婆婆乙○○及長女己○○一家5口每月必要支出費用至少
    為49,145元 (以每人每月最低生活費9,829元計算：9,829×
    5= 49,145），且債務人之配偶丙○○每月亦應繳納17,451
    元之協商款，則債務人與其配偶丙○○每月之必要支出費用
    共計80,034元。是以，債務人及其配偶丙○○現時每月收入
    共僅63,000元，已係入不敷出，其還款數額已逾債務人之負
    擔，其係屬不可歸責於債務人之事由致履行不能，符合本條
    例第3條、第151條第5項但書之規定，爰依上開規定，提出
    財產及收入狀況說明書、債權人清冊、債務人清冊，聲請更
    生云云。
三、債務人於本件更生聲請前，已於95年5月間依金融主管機關
    協調成立之中華民國銀行公會會員辦理消費金融案件無擔保
    債務協商機制與萬泰銀行等11個金融機構成立協商，自95年
    6月起，分120期，每月13,438元分期償還等情，有債務人提
    出債務人簽名之協議書附卷可憑，此節應可堪認為真實。惟
    ：
（一）查債務人及其配偶、公婆、小姑共同居住之臺南市○○區
      ○○街76號房屋（面積123.2平方公尺）及基地（地號為
      臺南市○○區○○段第1009號，面積67.49平方公尺），
      為債務人之公公戊○○所有，因此債務人並無房租支出之
      負擔。此外戊○○名下尚有多筆農地位於屏東縣恆春鎮○○○段及庚○段，連同前述臺南市之房屋及土地，以公告
      現值計算，總價值達1,068,872元，另債務人之婆婆乙○○亦有存款存於有限責任臺南第三信用合作社，該筆存款
      96年度之利息所得為1,859元，此有戊○○及乙○○之稅
      務電子閘門財產所得調件明細表附卷可參，因此債務人公
      婆之經濟條件並不差。另債務人配偶有1位妹妹丁○○（
      即債務人之小姑），亦與債務人之父母同居共同生活而有
      家屬關係，此有債務人提出之戶籍謄本在卷可稽。另經本
      院依職權查詢結果，丁○○任職於奇美電子股份有限公司
      ，其95年度間所得共392,679元，96年度間所得提高為
      409,387元，有本院查詢之丁○○95、96年度稅務電子閘
      門財產所得調件明細表附卷可稽。按負扶養義務者有數人
      時，直系血親卑親屬為第1順位履行扶養義務之人，民法
      第1115條第1項第1款定有明文。則債務人之公公戊○○及
      婆婆乙○○之第1順位法定扶養義務人為其直系血親卑親
      屬丙○○、丁○○，至於債務人甲○○係戊○○及乙○○
      之媳婦，依民法第1115條第1項第6款規定，僅係第6順位
      之撫養義務人。而丙○○、丁○○均有收入，依法應由第
      1順位法定扶養義務人丙○○、丁○○共同負扶養戊○○
      、乙○○之義務，各依其經濟能力分擔之（民法第1115
      條第2項）。因而債務人主張須負擔公公戊○○及婆婆乙○○之扶養費用以致無法履行前述還款協商之條件云云，
      尚非可採。
（二）債務人雖陳稱每月薪資約27,000元、配偶丙○○每月薪資
      約36,000元云云，惟經本院調取債務人及其配偶丙○○96
      年度所得資料顯示債務人甲○○96年度間薪資所得共計
      353,439元 (平均月收入為29,453元)、債務人配偶丙○○
      任職於堤維西交通工業股份有限公司，95年度間所得共計
      328,991元，96年度間所得提高為共438,599元 (平均月收
      入為36,550元)，此有債務人及其配偶稅務電子閘門財產
      所得調件明細表附卷可稽，且債務人之配偶丙○○之勞工
      保險月投保薪資，於95年6月1日原為36,300元，至96年3
      月1日提高為38,200元，至96年9月1日再提高為43, 900
      元，此亦有被保險人丙○○勞保局電子閘門查詢作業投保
      資料查詢單附卷可參。又經本院依職權查詢結果，債務人
      之小姑丁○○95、96年度收入為392,679元、409,387元，
      已如上述，債務人卻僅陳報為「一家5口」，刻意隱瞞丁○○與債務人同住並有收入一節，已未誠實申報其所得狀
      況。
（三）故債務人全家6口之真實收入狀況應為：債務人甲○○年
      收入353,439元、債務人配偶丙○○年收入438,599元、債
      務人之小姑丁○○96年度收入為409,387元，合計1,201,
      425元（尚有債務人公公戊○○所有之農地可能有耕作或
      租賃收入，因缺乏詳細資料尚未計入，債務人婆婆乙○○
      之利息收入不高，也未予計入）。換算為每月收入共約10
      0,119元（元以下四捨五入）。支出部分，以「臺灣省年
      度最低生活費一覽表」所示之每人每月最低生活費9,829
      元計算，共約58,974元。再加計債務人夫妻依協商條件每
      月各須還款13,438元及17,451元後，合計支出約為89,863
      元，亦即尚有10,256元之結餘。債務人所稱其與配偶丙○○現時每月收入共僅63,000元，因入不敷出致履行不能云
      云，自非可採。
（四）若改以債務人個人自身之情形計算，債務人與其夫丙○○
      育有未成年長女己○○1人，此節固屬實在。因己○○並
      無直系血親卑親屬，故應由其親等較近之直系血親尊親屬
      即債務人夫妻2人共同負扶養己○○之義務，各依其經濟
      能力分擔之（民法第1115條第1項第2款、第2項）。丙○○於96年度間之薪資所得共438,599元，已如前述，優於
      債務人之353,439元，依此計算，債務人約須對己○○負
      100 分之45之撫養義務。債務人每月約須負擔己○○之生
      活費用4423元（9,829×0.45= 4,423，元以下四捨五入）
      ，以債務人平均每月收入29,453元計算，扣除債務人每月
      之必要支出費用9,829元及長女扶養費用4,423元，則債務
      人每月尚餘15,201元可供支付其每月應繳納之協商款（
      13,438 元）。另參以債務人亦自陳已依約繳付22期之協
      商款，故債務人客觀上並無不能履行協商條件之情形甚明
      。
四、末按債務清償方案既係經當事人於本條例施行前行使選擇權
    所合意成立之債權契約，債務人自應受該成立之契約所拘束
    ，如認該協商成立之清償方案其後有不適當履行之情形，仍
    應誠實面對債務，再循本條例所定之協商機制，誠意向債權
    人協商謀求更合理之清償方案，而非輕率毀諾，逕為聲請更
    生清理程序。且當初協商時之利率為零利率，遠比債務人原
    先應負擔之利率為低，而債務人勢必於協商前衡量其所得以
    及支出狀況，斟酌該協商金額是否為其本身所能負荷而簽名
    於協議書與還款計劃書。另查近2年之物價雖有提高，然而
    債務人95年度之薪資所得為307,311元，96年度之薪資所得
    提高為353,439元，債務人配偶丙○○95年度間薪資所得共
    計328,991元，96年度間薪資所得提高為共438,599元，夫妻
    2人96年間之薪資所得均高於95年間之薪資所得，且債務人
    之配偶丙○○之勞工保險月投保薪資，於95年6月1日原為
    36,300元，至96年3月1日提高為38,200元，至96年9月1日再
    提高為43,900元，已如上述，足見丙○○97年度之所得可望
    再較96年度增加。此外債務人之小姑丁○○，其95年度間所
    得共392,679元，96年度間所得亦提高為409,387元，已如上
    述。故債務人於協商後並無發生情事變更，在清償期間收入
    或收益不如預期或驟然減少，本件債務人主張因有不可歸責
    於己之事由，致履行上開協議內容顯有重大困難云云，自非
    可採。債務人聲請更生，即違背本條例第151條第5、6項之
    規定，且上開欠缺又屬無從補正，依上說明，自應駁回其聲
    請，爰裁定如主文。
中    華    民    國    97    年    9     月    26    日
              民事第二庭    法     官   林念祖
上為正本係照原本作成
如不服本裁定，應於裁定送達後10日內，以書狀向本院提出抗告
，並繳納抗告費新臺幣1千元
中    華    民    國    97    年    9     月    26    日
                            書  記  官  陳南山


司法院資訊處製作；財團法人民間司法改革基金會備份。
